ACORDAO-COMPLETO-2508197

ACÓRDÃO 361/2022 ATA 7/2022 - PLENÁRIO

VISTOS, relatados e discutidos estes autos de pedido de reexame interposto pelo sr. Ivan Marzariolli em desfavor do Acórdão 4550/2020-TCU-Plenário, 
ACORDAM os Ministros do Tribunal de Contas da União, reunidos em sessão do Plenário, ante as razões expostas pelo Relator, em:
9.1. conhecer do pedido de reexame interposto pelo sr. Ivan Marzariolli para, no mérito, negar-lhe provimento;
9.2. dar ciência desta deliberação ao recorrente, à empresa ISH Tecnologia S.A. e ao Serviço Federal de Processamento de Dados - Serpro.

Pedido de reexame interposto contra acórdão que considerou parcialmente procedente representação acerca de possíveis irregularidades em licitação para aquisição de solução de balanceamento de aplicação com suporte SSL/TLS (Secure Sockets Layer/Transport Layer Security).

3. Recorrente: Ivan Marzariolli (XXX.844.478-XX).

13.1. Ministros presentes: Ana Arraes (Presidente), Walton Alencar Rodrigues, Benjamin Zymler (Relator), Bruno Dantas, Jorge Oliveira e Antonio Anastasia.
13.2. Ministros-Substitutos convocados: Augusto Sherman Cavalcanti e Marcos Bemquerer Costa.

BENJAMIN ZYMLER

Ministro-Substituto Marcos Bemquerer Costa.

Adoto como relatório a instrução elaborada pela Secretaria de Recursos (peça 58) , que contou com a anuência dos dirigentes da mencionada unidade técnica (peças 59 e 60) :
"1.	Trata-se de pedido de reexame interposto pelo Sr. Ivan Marzariolli (peça 52) contra o Acórdão 4550/2020-TCU-Plenário (peça 43) , abaixo transcrito:
VISTOS, relatados e discutidos estes autos da Representação formulada pelo Sr. Ivan Marzariolli sobre possíveis irregularidades na condução do Pregão Eletrônico 1.859/2019, promovido pelo Serviço Federal de Processamento de Dados - Serpro, o qual visava à aquisição de solução de balanceamento de aplicação com suporte SSL/TLS (Secure Sockets Layer/Transport Layer Security) , incluindo operação assistida e consultoria técnica sob demanda para os ambientes de Centro de Dados do Serpro em São Paulo e Brasília. 
ACORDAM os Ministros do Tribunal de Contas da União, reunidos em Sessão extraordinária do Plenário, ante as razões expostas pelo Relator, em: 
9.1. conhecer da Representação, satisfeitos os requisitos de admissibilidade previstos nos arts. 237, inciso VII, e 235 do Regimento Interno/TCU c/c o art. 87, § 2º, da Lei 13.303/2016, para, no mérito, considerá-la parcialmente procedente; 
9.2. indeferir o pedido de cautelar solicitado pelo representante, haja vista a ausência dos pressupostos necessários para a adoção da referida medida; 
9.3. com fulcro no art. 9º, inciso I, da Resolução/TCU 315/2020, dar ciência ao Serviço Federal de Processamento de Dados - Serpro de que a desclassificação da empresa Vernet Comunicações de Dados Ltda., sem que fosse realizado o teste de bancada obrigatório previsto no edital do pregão Eletrônico 1.859/2019, afrontou o princípio da vinculação ao instrumento convocatório expresso no art. 31, caput, da Lei 13.303/2016; 
9.4. enviar cópia desta Deliberação ao Representante, à empresa ISH Tecnologia S.A. e ao Serviço Federal de Processamento de Dados - Serpro. 
9.5. arquivar estes autos.
2.	A decisão contestada está relacionada com o Contrato de número de registro 81310 (Contrato 81310) , celebrado em 22/7/2020 entre o Serviço Federal de Processamento de Dados (Serpro) e a empresa ISH Tecnologia S/A (CNPJ 01.707.536/0001-04) , pelo valor de R$ 9.347.068,06 e vigência de 60 meses. Seu objeto consiste na aquisição de solução de balanceamento de aplicação com suporte a SSL/TLS (peça 15) .
HISTÓRICO 
3.	Em 16/7/2020, o recorrente entrou com representação perante este Tribunal em virtude de supostas irregularidades referentes ao Pregão Eletrônico (PE) 1859/2019, de responsabilidade do Serpro. Na ocasião, alegou, dentre outras ocorrências, a desclassificação irregular da vencedora da fase de lances (empresa L8 Service Providers, Redes e Energia Ltda.) e o favorecimento à quarta classificada na mesma fase, posteriormente vencedora do certame, a empresa ISH. Segundo reclama, a ISH recebeu duas oportunidades de realizar o teste de bancada, mas, apesar dessa vantagem indevida, sua solução não atendeu a vários requisitos (peça 1) . 
4.	Em instrução inicial de 27/7/2020, entendeu-se configurada a plausibilidade jurídica do pedido da representante, mas não, o perigo da demora, uma vez que o contrato entre o Serpro e ISH já havia sido celebrado. Foram descartadas as supostas irregularidades aventadas pelo representante, à exceção da desclassificação da empresa Vernet Comunicações de Dados Ltda., sem realização do teste de bancada. Sobre o assunto, foi proposta a oitiva do Serpro (peça 16, p. 14-15) .
5.	Na ocasião, registrou-se que o representante, Sr. Ivan Marzariolli, trabalhava para a empresa A10 Network Inc. no Brasil, o qual vem a ser o fabricante dos produtos ofertados pelas empresas L8 e Vernet. Verificou-se que ele trouxe a este Tribunal basicamente o mesmo teor dos recursos administrativos já apresentados pelas duas empresas no decorrer do PE 1859/2019 (peça 16, p. 6) .
6.	Em Despacho de 30/7/2019, o relator autorizou a realização das medidas propostas e, em 7/8/2020, o representante apresentou novos elementos com o objetivo de comprovar a configuração do perigo da demora. As manifestações do Serpro, da ISH e do representante foram analisadas mediante instrução de 1/10/2020 (peças 19, 20 e 39) .
7.	Na ocasião, concluiu-se que a desclassificação da empresa Vernet sem a realização de teste de bancada foi irregular. No entanto, considerou-se que o valor contratado junto à empresa ISH foi inferior ao da Vernet e que a suspensão cautelar do contrato decorrente poderia gerar prejuízos tanto ao Serpro quanto à empresa contratada, configurando o perigo da demora reverso. Por isso, a proposta foi no sentido de dar ciência ao Serpro da irregularidade e arquivar o processo (peça 39, p. 7-8) .
8.	Essa proposta foi acolhida pelo relator e o acórdão recorrido, prolatado em sessão plenária de 9/12/2020. Irresignado, o representante impetrou pedido de reexame da decisão em 22/1/2021. Mediante despacho de 22/4/2021, o relator conheceu do recurso e determinou o envio para esta Secretaria, para exame de mérito (peças 43, 44, 52 e 57) .
EXAME DE ADMISSIBILIDADE 
9.	Reitera-se o exame preliminar de admissibilidade constante à peça 53, ratificado pelo relator, Exmo. Ministro  Benjamin Zymler, suspendendo-se os efeitos do item 9.1 do Acórdão 4550/2020-TCU-Plenário, nos termos do art. 48 da Lei 8.443/92 c/c arts. 285 e 286, parágrafo único, do Regimento Interno/TCU, conforme despacho de peça 57.
EXAME TÉCNICO
10.	Este exame se destina a analisar o recurso do Sr. Ivan e está dividido em tópicos que correspondem aos argumentos e à análise. Serão abordados os elementos trazidos aos autos pelo recorrente com o intuito de reformar a decisão. 
Argumentos do Sr. Ivan Marzariolli (peça 52) 
11.	No início de sua peça, o recorrente transcreve os seguintes trechos do voto do acórdão recorrido (peça 52, p. 1) :
"20. (...) a decisão adotada pela equipe técnica do Serpro para deixar de fazer o teste de bancada da solução apresentada pela Vernet Comunicações de Dados Ltda. encontra obstáculo intransponível nas disposições do Edital.
21. O Princípio da vinculação ao instrumento convocatório impõe a fiel observância às disposições editalícias, não permitindo à comissão de licitação ou ao pregoeiro deliberar de forma desatrelada das normas que regem o certame. (...) 
23. Portanto, não há exceções para o descumprimento aos termos do instrumento convocatório que regeu o Pregão Eletrônico 1.859/2019."
12.	Depois, traça um breve contexto do caso para esclarecer que se insurge contra a desclassificação indevida da empresa Vernet. Explica que essa empresa foi impedida de realizar o teste de bancada previsto no edital, sob o argumento de que o produto ofertado seria idêntico ao trazido pela 12ª colocada, o qual foi reprovado no teste de conformidade (peça 52, p. 1-2) .
13.	Em seguida, transcreve os itens 18 a 25 do voto do acórdão recorrido para extrair as conclusões abaixo resumidas acerca do posicionamento do relator (peça 52, p. 2-5) :
	a) O princípio da vinculação ao instrumento convocatório impõe a fiel observância às disposições editalícias.
	b) Não há exceções para o descumprimento aos termos do instrumento convocatório.
	c) Havendo previsão no edital de avaliação de amostras, sua realização será obrigatória.
14.	Para o recorrente, apesar da ênfase com que abordou o tema, o relator, ao contrário do que afirmou, abriu uma exceção para o descumprimento do instrumento convocatório: a suposta vantajosidade na contratação. Abaixo, a transcrição da argumentação considerada equivocada pelo recorrente (peça 52, p. 5-6) :
31. Não obstante a desclassificação indevida da licitante Vernet Comunicações de Dados Ltda. conforme abordado alhures, o resultado do certame conduziu à celebração de contrato com a empresa vencedora ISH Tecnologia S.A. em 23/7/2020, no valor de R$ 9.347.086,06, e com vigência de 27/7/2020 a 26/7/2025 (peça 15, 1) . O preço contratado é inferior ao valor ofertado de R$ 9.500.000,00 pela Vernet Comunicações de Dados Ltda..
33. E, neste momento, após examinar as manifestações do Serpro e da empresa vencedora, reafirmo, na linha do parecer da Sefti, a inviabilidade de adoção da medida cautelar para anular o contrato celebrado e retomar a fase de teste de bancada da licitante Vernet Comunicações de Dados Ltda, devido ao perigo da demora reverso capaz de comprometer o interesse público inerente aos serviços contratados, os quais estão em fase de plena execução, razão por que é o caso de indeferir o pedido de cautelar formulado pelo representante.
15.	O recorrente entende que tal argumento não merece prosperar, pois uma licitante foi tratada de forma não isonômica, o que a impediu de ofertar o melhor preço. De acordo com ele, caso fosse permitido à Vernet participar da fase de negociação, o desconto muito provavelmente seria superior ao melhor preço da empresa declarada vencedora. Conclui que, dessa forma, os princípios que regem as licitações seriam respeitados e a proposta mais vantajosa, alcançada (peça 52, p. 6) .
16.	Aduz que só se teve conhecimento do desconto em relação ao preço apresentado na proposta da licitante ilegalmente declarada vencedora devido a sua irregular condução à fase de negociação. Para o recorrente, trata-se do caso consagrado no Direito Constitucional, em matéria de prova: os frutos da árvore envenenada (peça 52, p. 6-7) .
17.	Segundo o recorrente, a lógica é a seguinte: se a 42ª colocada foi convocada para o teste de bancada antes de se chamar a 32ª colocada, a convocação está viciada, ou seja, envenenada. Dessa forma, qualquer resultado decorrente dessa convocação também estará (peça 52, p. 7) .
18.	Acrescenta que não há parâmetro para se concluir pela vantajosidade no preço da licitante vencedora, uma vez que ela avançou irregularmente no certame. Acredita que, se fosse dada a mesma oportunidade à empresa Vernet, a economia para os cofres públicos seria maior (peça 52, p. 7) .
19.	Colaciona doutrina para defender que a administração não pode descumprir as normas e condições do edital, o qual é a lei que regula a atuação tanto da administração quanto dos licitantes. Apresenta julgados do Supremo Tribunal do Federal (STF) e do TCU sobre o assunto (peça 52, p. 7-8) .
20.	De acordo com o recorrente, a Lei 8.443/1992, art. 58, inc. II, prevê a possibilidade de aplicação de multa ao gestor que deixar de observar determinação legal, como é o caso.  Esclarece que a possibilidade não pressupõe necessariamente prejuízo ao erário ou a terceiros. Para ele, na situação em comento, estaria caracterizada a restrição ao caráter competitivo do certame e a afronta aos princípios da isonomia, do julgamento objetivo e da vinculação ao instrumento convocatório (peça 52, p. 9-10) .
21.	Argumenta que, na eventual hipótese de custos financeiros para transição dos equipamentos, a legislação determina 	que os prejuízos devem ser reparados por quem deu causa. Por isso, crê que a responsabilidade não recairia sobre a administração, mas sobre os responsáveis pela condução do certame, cuja atuação configurou flagrante desrespeito à legislação vigente (peça 52, p. 10) .
22.	Ao final, solicita provimento ao recurso para determinar ao Serpro a realização do teste de bancada nos termos do edital e, caso a empresa Vernet obtenha sucesso, que seja convocada para a próxima fase do certame em questão (peça 52, p. 10) .
Análise
23.	O recorrente se insurge contra a desclassificação indevida da empresa Vernet, pois ela foi impedida de fazer o teste de bancada previsto no edital. O pregoeiro justificou sua decisão com o argumento de que o produto ofertado seria idêntico ao trazido pela 12ª colocada, a empresa L8, o qual foi reprovado no teste.
24.	O que se observa é que, no âmbito do TCU, foi reconhecida a ocorrência da irregularidade e a conduta incorreta do pregoeiro. Na época da decisão, havia um dilema, isto é, a necessidade de uma escolha tendo em vista o interesse público: desfazer ou não a contratação.
25.	A unidade instrutiva, em pareceres convergentes, considerou que o valor do contrato da ISH foi inferior ao ofertado pela Vernet e que a suspensão cautelar do certame e do contrato decorrente poderia gerar prejuízos tanto ao Serpro quanto à empresa contratada. No seu voto, o relator concordou com a argumentação e salientou a possibilidade de "prejuízos ao Serpro advindos do atraso na operacionalização da solução de balanceamento, bem como dos custos operacionais para desmobilizar a execução dos serviços contratados" (peças 39-41 e 44) .
26.	Verifica-se, portanto, que não procede a argumentação de que se abriu uma exceção para o descumprimento do instrumento convocatório, pois, como se viu, a irregularidade foi reconhecida e acarretou a emissão de ciência ao Serpro. No entanto, o recorrente entende que a desclassificação impediu a Vernet de ofertar o melhor preço, pois, se ela pudesse participar da fase de negociação, o desconto muito provavelmente seria superior ao melhor preço da empresa declarada vencedora.
27.	Conforme se observa, não foram apresentadas quaisquer evidências de que o preço da Vernet seria realmente mais vantajoso, mas apenas ilações. Além disso, também não se demonstrou que a solução da Vernet estaria escoimada das falhas apontadas no teste da empresa L8, tendo em vista que essas duas empresas eram fornecedores de um produto do mesmo fabricante.
28.	Também não é possível aceitar a argumentação de que estaria viciada a convocação da 42ª colocada antes de se chamar a 32ª colocada. Nesse caso, levou-se em consideração o interesse público de não anular o certame, sem, contudo, deixar de reconhecer a ocorrência da irregularidade.
29.	Por fim, quanto aos custos financeiros para transição dos equipamentos, o recorrente sustenta que a responsabilidade não recairia sobre a administração, mas sobre os responsáveis pela condução irregular do certame. Tal argumentação não pode prevalecer, porque é contrária ao interesse público. Não existe qualquer certeza de que esses responsáveis seriam capazes de honrar os compromissos financeiros necessários para efetivar a medida, mesmo que fossem condenados a reparar o prejuízo. Além disso, os prejuízos não se resumem a recursos financeiros, mas, também, a tempo perdido para implementar a solução.
CONCLUSÃO
30.	Em suma, o recorrente não trouxe elementos ainda não apreciados pelo TCU, nem demonstrou que haveria economicidade ou vantagem para o Serpro, caso o certame fosse anulado. Dessa forma, propõe-se negar provimento ao recurso.
PROPOSTA DE ENCAMINHAMENTO
31.		Ante o exposto, submete-se à consideração superior a presente análise do pedido de reexame interposto pelo Sr. Ivan Marzariolli contra o Acórdão 4550/2020-TCU-Plenário, propondo-se, com fundamento no art. 48 da LOTCU:
	a) conhecer do recurso para, no mérito, negar provimento;
	b) dar ciência do acórdão que vier a ser proferido ao recorrente e aos demais interessados."
	É o relatório.

Ana Flavia Rodrigues Araújo (OAB-DF 54.552), Guilherme Augusto Ferreira Fregapani (OAB-DF 34.406) e outros, representando L8 Service Providers Redes e Energia S/A; José Fernando Etienne Dessaune, Luciana Marques Judice de Mello (OAB-ES 5868) e outros, representando Ish Tecnologia S/A; Antônio Perilo de Sousa Teixeira Netto (OAB/DF 21.359), Henrique Araújo Costa (OAB/DF 21.989), Tálita Angel Pereira Franco (OAB/DF 54.552) e  Guilherme Augusto Ferreira Fregapani (OAB-DF 34.406), representando Ivan Marzariolli.

Não atuou.

REPRESENTAÇÃO. PREGÃO ELETRÔNICO. AQUISIÇÃO DE SOLUÇÃO DE BALANCEAMENTO DE APLICAÇÃO COM SUPORTE EM SSL/TLS (SECURE SOCKETS LAYER/TRANSPORT LAYER SECURITY), OPERAÇÃO ASSISTIDA E CONSULTORIA TÉCNICA SOB DEMANDA. ALEGAÇÃO DE DIVERSAS FALHAS DURANTE A FASE DE CLASSIFICAÇÃO DAS PROPOSTAS. OITIVA. DEFERIMENTO DE INGRESSO NOS AUTOS DO REPRESENTANTE NA CONDIÇÃO DE PARTE INTERESSADA. DESCLASSIFICAÇÃO DE PROPOSTA DE LICITANTE SEM A DEVIDA CONVOCAÇÃO PARA A REALIZAÇÃO DO TESTE DE BANCADA PREVISTO NO EDITAL. INOBSERVÂNCIA DO PRINCÍPIO DA VINCULAÇÃO AO INSTRUMENTO CONVOCATÓRIO. PERIGO DA DEMORA REVERSO. CONHECIMENTO E PROCEDÊNCIA PARCIAL DA REPRESENTAÇÃO. CIÊNCIA AOS INTERESSADOS. PEDIDO DE REEXAME. CONHECIMENTO. NEGATIVA DE PROVIMENTO. CIÊNCIA.

REPRESENTAÇÃO (REPR)

Secretaria de Recursos (Serur); Secretaria de Fiscalização de Tecnologia da Informação (Sefti).

Preliminarmente, conheço do recurso em apreço, tendo em vista que houve o preenchimento dos requisitos necessários à espécie. 
2.	Trata-se de pedido de reexame interposto pelo sr. Ivan Marzariolli, representante comercial da empresa A10 Network Inc. no Brasil, em desfavor do Acórdão 4550/2020-TCU-Plenário. Por meio dessa decisão, o Tribunal conheceu da representação formulada pelo recorrente, considerou-a parcialmente procedente e deu ciência ao Serviço Federal de Processamento de Dados (Serpro) de que "a desclassificação da empresa Vernet Comunicações de Dados Ltda., sem que fosse realizado o teste de bancada obrigatório previsto no edital do pregão Eletrônico 1.859/2019, afrontou o princípio da vinculação ao instrumento convocatório expresso no art. 31, caput, da Lei 13.303/2016". 
3.	A representação autuada pelo recorrente nesta Corte teve por propósito apurar possíveis irregularidades na condução do Pregão Eletrônico 1.859/2019, realizado pelo Serviço Federal de Processamento de Dados - Serpro, que visava à aquisição de solução de balanceamento de aplicação com suporte SSL/TLS (Secure Sockets Layer/Transport Layer Security) , incluindo operação assistida e consultoria técnica sob demanda para os ambientes de Centro de Dados do Serpro em São Paulo e Brasília.
4.	O objeto do certame pode ser dividido em três grandes grupos: i) equipamentos de entrada e saída de dados; ii) serviços de manutenção e reparação de computadores e seus periféricos; e iii) serviços de consultoria em tecnologia da informação e comunicação. O valor estimado da contratação era de R$ 11.881.953,08. 
5.	Consta da ata que cinco empresas apresentaram propostas comerciais para esses itens: L8 Service, Providers, Redes e Energia Ltda., Add Value Participações, Comércio e Serviços de Informática Ltda., Vernet Comunicações de Dados Ltda., ISH Tecnologia S.A. e Ata Comércio e Serviços de Informática Ltda.) . O recorrente é representante comercial da A10 Network Inc. no Brasil, fabricante dos produtos ofertados pelas empresas L8 Service, Providers Redes e Energia Ltda. e Vernet Comunicações de Dados Ltda.
6.	A ordem de classificação, após a fase de lances, está descrita na tabela a seguir:
	Empresa
	Valor 

	L8 Service Providers, Redes e Energia Ltda.
	R$ 8.100.000,00

	Add Value Participações, Comércio e Serviços de Informática Ltda.
	R$ 8.110.000,00

	Vernet Comunicações de Dados Ltda.
	R$ 9.500.000,00

	ISH Tecnologia S.A.
	R$ 9.692.994,00

	Ata Comércio e Serviços de Informática Ltda.
	R$ 12.916.000,00

7.	O instrumento convocatório foi publicado em 16/1/2020. Consta dos autos que a primeira colocada foi reprovada no teste de bancada, que a documentação da segunda não foi aceita e que o equipamento da terceira, do mesmo fabricante da primeira, já havia sido reprovado no teste de bancada. Neste último caso, não foi realizada nova avaliação do equipamento. Segue trecho da instrução da unidade técnica:
"Convocada, a empresa Vernet apresentou proposta atualizada, documentação técnica e documentação de habilitação. Contudo, novamente, a área técnica do Serpro não aprovou a proposta apresentada, justificando que, durante a análise, foi verificado que a solução proposta se tratava exatamente da mesma já ofertada pelo licitante L8, onde após homologação efetuada em conjunto com a fabricante A10, no período de 9 a 17 de março de 2020, constatou-se o não atendimento de itens referentes ao equipamento utilizado na avaliação de amostra, acarretando a não aceitação da proposta. Na proposta da Vernet, a equipe técnica do Serpro informa que não houve alteração nos equipamentos ofertados, portanto não existiria justificativa para se realizar nova avaliação de amostra sobre o produto que já não atendeu aos requisitos do edital anteriormente.". 
8.	O contrato foi assinado com a empresa ISH Tecnologia S.A. em 22/7/2020, ao preço de R$ 9.347.068,06, ou seja, a negociação resultou na redução de preços. A vigência do negócio jurídico é de 5 anos (de 27/7/2020 a 26/7/2025) . 
9.	O representante narrou a existência das seguintes irregularidades: a) desclassificação irregular da empresa L8 Service, Providers, Redes e Energia Ltda. por reprovação no teste de bancada, com limitação de tempo para a sua realização; b) desclassificação indevida da empresa Vernet Comunicações de Dados Ltda. que, por apresentar a mesma solução técnica ofertada pela empresa L8 Service, Providers, Redes e Energia Ltda., foi-lhe negado proceder o teste de bancada; c) descumprimento pela empresa vencedora do certame, ISH Tecnologia S.A., de diversos itens no teste de bancada, sendo-lhe concedida oportunidade para fazer teste complementar.
10.	Analisadas essas questões, que foram submetidas a contraditório do Serpro e da empresa contratada, o Tribunal acolheu o pronunciamento da secretaria especializada e concluiu que procede apenas o item "b" do parágrafo anterior. 
11.	Ao contrário do que alegou o representante, a desclassificação da empresa L8 Service, Providers, Redes e Energia Ltda. não foi irregular, dado que "não obteve êxito em demonstrar, no tempo fixado, que seu produto cumpria todas as exigências técnicas constantes do Edital que norteou o aludido certame". Os técnicos do Serpro, após realizarem o teste de bancada da solução ofertada pela licitante, apontaram o não atendimento de mais de vinte características indicadas na especificação do objeto, razão pela qual houve a reprovação. 
12.	Sobre o questionamento quanto ao procedimento adotado no exame da solução apresentada pela vencedora do certame, o Serpro esclareceu que o teste complementar foi realizado dentro do prazo fixado no edital para avaliação da amostra, que não houve a concessão de novo prazo e que essa nova avaliação somente foi efetuada, com o acompanhamento de todos os licitantes, para afastar dúvidas indicadas em sede de recurso administrativo das licitantes L8 Service, Providers, Redes e Energia Ltda. e Vernet Comunicações de Dados Ltda.
13.	Especificamente em relação ao item procedente, entendeu-se que "não obstante a conclusão do teste feito com o produto fabricado pela A10 Network Inc. e ofertado pela L8 Service Providers, Redes e Energia Ltda., a decisão adotada pela equipe técnica do Serpro para deixar de fazer o teste de bancada da solução apresentada pela Vernet Comunicações de Dados Ltda. encontra obstáculo intransponível nas disposições do Edital". No caso concreto, o edital previa o procedimento de avaliação de amostras, de modo que a sua não realização teria violado o princípio da vinculação ao instrumento convocatório.
14.	Apesar disso, não se determinou a anulação do contrato celebrado, tampouco a retomada da fase de teste de bancada da licitante Vernet Comunicações de Dados Ltda. No lugar, apenas foi dada ciência ao Serpro da irregularidade, o que ensejou a interposição do presente pedido de reexame. 
15.	O sr. Ivan Marzariolli alega que o Tribunal teria criado, sem previsão legal, uma hipótese autorizando o descumprimento do instrumento convocatório; que a vantajosidade da contratação não estaria demonstrada, pois a empresa Vernet Comunicações de Dados Ltda. não teve oportunidade de negociar seus preços, à semelhança do que foi feito com a contratada (restrição ao caráter competitivo do certame) ; que a teoria dos frutos da árvore envenenada impediria a realização do teste da bancada da quarta colocada (ISH Tecnologia S.A.) antes da terceira (Vernet) ; e que eventuais custos financeiros para troca da pessoa jurídica contratada (transição dos equipamentos, por exemplo) não seriam imputados ao Serpro, mas aos empregados do Serpro que deram causa à irregularidade. 
16.	A Secretaria de Recursos analisou essas questões e propôs a negativa de provimento do apelo. Manifesto-me de acordo com os pareceres precedentes, cujos fundamentos incorporo como razões de decidir, sem prejuízo das considerações que passo a fazer. 
17.	O recorrente não é representante comercial das licitantes, mas da empresa fabricante e fornecedora de equipamentos. A despeito disso, o relator a quo autorizou seu ingresso como interessado no processo, habilitando-o a exercer as faculdades processuais previstas na Lei 8.443/1992 e no Regimento Interno/TCU, dentre elas a interposição de recurso.  
18.	Dito isso, passo ao exame do recurso. 
19.	Devo destacar que as inovações ocorridas na Lei de Introdução às Normas do Direito Brasileiro (LINDB) impuseram aos órgãos de controle a avaliação das consequências práticas das decisões, em especial daquelas que decretam a invalidação de atos e contratos. Ou seja, não pode a Corte de Contas se basear unicamente em valores ou teorias jurídicas abstratas, como a dos frutos da árvore envenenada, devendo-se considerar os efeitos das deliberações no mundo real.
20.	Partindo dessa premissa, observo que a assinatura do contrato ocorreu dois dias depois da autuação do processo no Tribunal (20/7/2020) , de modo que a análise preliminar da unidade técnica especializada, feita em 27/7/2020, foi realizada quando os serviços já estavam sendo prestados. Essa circunstância traz um complicador adicional para eventual declaração de nulidade do negócio jurídico, pois traz consigo custos para a administração pública, que deve remunerar a empresa contratada pela mobilização de profissionais e pela disponibilização de equipamentos, sem contar os riscos com a descontinuidade do serviço prestado e as despesas relacionadas à transição dos equipamentos. 
21.	O balanceamento de aplicação consiste em uma solução pensada para se evitar o congestionamento na utilização da rede em momentos de picos de acesso. Também foi prevista a utilização de suporte SSL - Secure Sockets Layer - e TLS - Transport Layer Security -, que visam a estabelecer protocolos de criptografia para tornar a comunicação mais segura entre o cliente e o servidor de uma aplicação web. Trata-se, portanto, de relevante serviço prestado a uma empresa pública vocacionada a fornecer soluções em tecnologia da informação a entidades públicas e privadas. 
22.	Se não bastassem os custos envolvidos e a eventual descontinuidade de um serviço relevante, a anulação do contrato e a retomada da fase de julgamento das propostas dificilmente conduziriam a um resultado diferente. A solução ofertada pela licitante Vernet consiste na mesma tecnologia que já havia sido examinada quando da análise da amostra da L8, oportunidade em que a área técnica do Serpro apontou sua desconformidade em relação à especificação técnica prevista no edital. 
23.	Nesse cenário, considero acertada a deliberação recorrida, que apenas deu ciência da irregularidade ao Serpro, qual seja, a não realização do teste de bancada obrigatório. Não foi criada uma hipótese que autoriza o descumprimento do edital. Pelo contrário, a falha está caracterizada, tanto que houve a notificação da unidade jurisdicionada para que não volte a incorrer na mesma conduta faltosa. Observo, na verdade, que o recorrente não concorda com a solução dada pelo Tribunal quanto aos efeitos da impropriedade.
24.	A negociação de preços após encerrada a etapa competitiva de lances está prevista na legislação e ocorre quando confirmada a efetividade do lance que obteve a primeira colocação ou que passe a ocupar essa posição em decorrência de desclassificação das licitantes mais bem colocadas (art. 57 da Lei 13.303/2016) . Não houve restrição ao caráter competitivo, nem privilégio injustificado a determinada licitante, até porque, antes da barganha questionada, a empresa Vernet foi desclassificada. Se não tivesse sido, provavelmente seria chamada a ofertar desconto sobre sua proposta.
25.	 Nesse ponto, o recorrente alega que a Vernet aceitaria reduzir seus preços a patamares inferiores aos contratados. Trata-se de um argumento sem qualquer lastro, razão pela qual deve ser rejeitado. Mesmo que verdadeiro, o que se admite apenas por hipótese, devo rememorar que a solução ofertada não atende aos requisitos fixados pela entidade contratante nas especificações técnicas. Dito de outro modo, a eventual vantajosidade do preço não se traduziria em uma boa contratação. 
26.	A teoria dos frutos da árvore envenenada deve ser lida em conjunto com outros princípios do ordenamento jurídico, como o interesse público. Afinal, com apoio nas lições de Robert Alexy, os princípios devem ser vistos como mandados de otimização e, sempre que possível, devem conviver de forma harmônica. Diferentemente das regras, comportam satisfação em diferentes graus, não se cogitando de soluções binárias (incide/não incide) .
27.	No caso concreto, pelos motivos já expostos, entendeu-se que havia interesse público na manutenção do contrato. 
28.	Por fim, não procede a alegação de que eventuais custos financeiros para troca da contratada deveriam ser suportados pelos empregados do Serpro que deram causa à irregularidade. A responsabilidade de primeira ordem é da empresa pública contratante. Apenas se comprovado dolo ou culpa dos empregados está o Serpro autorizado a ingressar com ação de regresso para reaver as quantias desembolsadas (art. 37, § 6º, da CF) . 
29.	Ante o exposto, ratificando os pareceres precedentes, voto por que seja adotada a deliberação que ora submeto ao Colegiado. 
TCU, Sala das Sessões, em 23 de fevereiro de 2022.
BENJAMIN ZYMLER 
Relator